【裁判字號】    90,訴,572
【裁判日期】    901031
【裁判案由】    給付報酬
【裁判全文】
臺灣新竹地方法院民事判決  九十度訴字第五七二號
    原      告  甲○
    被      告  乙○○
右當事人間請求給付報酬事件，本院判決如左：
    主      文
被告應給付原告新台幣佰貳拾伍萬元，及自民國九十年八月十七日起至清償日止，
按年息百分之五計算之利息。
原告其餘之訴駁回。
訴訟費用由被告負擔百分之九十八；餘由原告負擔。
本判決於原告以新台幣壹佰零捌萬肆仟元為被告供擔保後，得假執行；但被告如於假
執行程序實施前，以新臺幣佰貳拾伍萬元為原告預供擔保，得免為假執行。
原告其餘假執行之聲請駁回。
    事      實
甲、原告方面：
壹、聲明：
  一、被告應給付原告新台幣（下同）三百二十五萬元，及自民國八十四年十一月十
      三日起至清償日止，按年息百分之五計算之利息。
  二、願供擔保請准宣告假執行。
貳、陳述：
  一、被告於八十三年間，委託原告整理、開發坐落新竹市○○○段一三九之八七、
      三八五、三七七、二四七、二四八地號等土地之事宜，該五筆土地經原告整地
      完畢後，兩造因是否要將土地整筆賣出，及是否要與建商合作、與何建商合作
      等事項分持不同意見，被告嗣選定與訴外人陳文吉合作，而非與原告所選定之
      建商合建，因原告對於整理被告之土地，仍有許多功勞及花費，經多方參與斡
      旋，兩造於八十四年十一月十二日達成協議，被告同意給付原告因整理前述土
      地之報酬三百二十五萬元，兩造復約定原告以八百萬元向被告購買在上述土地
      上合建之透天別墅Ｂ棟一號，並得由前述價金中扣除三百二十五萬元之報酬，
      而前述協議之性質實應為和解契約。
  二、因被告未依協議書履行出賣透天別墅之義務，復於八十七年六月間將上述房地
      出售予第三人，即屬因可歸責於債務人即被告之事由，而致給付不能，原告自
      得依民法第二百五十六條規定，以起訴狀繕本之送達為解除買賣契約之意思表
      示。兩造間買賣房地之契約既經解除，被告即應將原約定得扣抵房屋價款之報
      酬三百二十五萬元給付予原告，爰依前述協議書之約定，訴請被告應給付原告
      報酬金三百二十五萬元，及自八十四年十一月十三日起至清償日止，按年息百
      分之五計算之利息。
  三、對被告抗辯所為之陳述：
    （一）被告於刑事案件中陳稱其於收受原告二十萬元訂金時，確有履行合約之意
          思，並曾屢次催告原告前來履約，足見兩造當時確已依協議書履行建物買
          賣契約之事宜，且被告已同意給付原告三百二十五萬元。是被告抗辯原告
          並未完成上開工作，無須給付三百二十五萬元之酬金等語，顯不足採。
    （二）上開協議書中，係載明給付原告開發酬金三百二十五萬元，而未附加任何
          條件，且由協議書第四條約定觀之，必須被告先給付原告三百二十五萬元
          後，如未能購得市有房屋、國有土地者，才須歸還一百萬元，亦與其餘二
          百二十五萬元無關。又如係可歸責於溫先生之原因而未達成協議者，則原
          告不必歸還此一百萬元。原告努力完成工作，以被告之名義於八十五年十
          月十二日向新竹市政府聲請終止同意溫鄭棟承購新竹市○○路二００巷四
          、五號市有房屋，其後係被告自行同意溫鄭棟申購上開房屋，足見被告係
          以自己之行為，阻止原告申購市有房屋及國有土地，應視為原告無須歸還
          一百萬元之條件已成就。
    （三）協議書第四條第二項係兩造當時就土地開發、建造房屋、申購市有房屋及
          國有土地快慢繁簡之描述，因被告同意給付三百二十五萬元，並出售房屋
          給原告，故併行約定即刻辦理土地房屋買賣契約手續，並依照原告獲得開
          發酬金三百二十五萬元處理。故被告抗辯開發酬金三百二十五萬元，係指
          原告完成收回被告被占用土地、申購國有土地等工作之承攬報酬等情，顯
          無足取。
    （四）本件係依給付酬金之協議書即和解契約請求，自無從適用民法第一百二十
          七條短期時效之規定。
參、證據：提出兩造間協議書影本一件、台灣高等法院八十八年度上易字第四七六四
    號刑事判決影本、乙○○與溫鄭棟所立協議書影本一件、規費收入收據聯影本一
    件。
乙、被告方面：
壹、聲明：
  一、原告之訴暨假執行聲請均駁回。
  二、如受不利判決，願供擔保免為假執行之宣告。
貳、陳述：
  一、兩造於八十四年十一月十一日所訂定之協議書係約定原告需完成收回被告遭占
      用之土地、申購國有地、土地變更為建地等工作後，被告始須給付承攬報酬三
      百二十五萬元：
    （一）原告於八十三年初因處理他人土地發現被告所有坐落新竹市○○○段一三
          九—八七、一三九—三八五、一三九—三七七、一三九——二四七、一三
          九—二四八等五筆土地未加利用，而向被告表示可幫被告開發上述土地，
          被告乃與原告於八十三年九月二十六日簽訂約定書，委託原告進行更改地
          目、改良地貌、收回占用土地、購買附近公有地等事項，然事後被告發現
          原告並無能力處理上開事項，乃委請訴外人陳文吉開發上述土地。
    （二）詎料原告對此深表不滿，被告為求能與陳文吉之房屋順利合建，經過多次
          協調，於八十四年十一月十二日與原告重新修訂協議書，協議書中所謂開
          發酬金三百二十五萬元係原告需完成收回遭占用土地、申購國有土地、將
          土地變更為建地等工作之承攬報酬，因原告同意向被告承購合建之Ｂ棟一
          號房屋，故約定原告若完成上開事項，即辦理房屋買賣契約手續，且由房
          屋款中扣除被告應給付之承攬報酬，並非如原告所稱被告於八十四年十一
          月十二日同意給付其先前整理上述土地之酬金。
    （三）被告對於原告先前所為建築線指示等工作，業已依據約定書之約定給付其
          應得之報酬，且原告亦不否認其餘工作係由陳文吉所完成，故原告主張被
          告同意給付其三百二十五萬元等情，並非事實，因八十三年九月二十六日
          之約定書已明白約定原告應完成整地開發之各項工作及報酬給付時期，縱
          使原告對於整地開發有勞費，亦應依據八十三年之約定書請求，而原告於
          刑事庭中亦承認其僅完成部分項目，被告亦給付其該部分報酬，至於其餘
          工作係由第三人陳文吉所完成，是原告主張八十三年間整地之報酬經雙方
          約定為三百二十五萬元即與上開約定書之約定不符，要無可採。
  二、因原告並未完成收回遭占用土地、申購國有土地加以開發等工作，從而被告自
      無須給付報酬。
  三、兩造簽訂上開協議書後，原告雖於八十五年十一月十八日交付房屋買賣之定金
      二十萬元，但並未完成上開工作，為此被告一再主張其未完成報酬，自不得扣
      除三百二十五萬元，並屢次催告原告給付餘款履約，然原告均未給付餘款，被
      告並無可歸責之處，因此原告主張有可歸責於被告之事由致給付不能而解除買
      賣契約等情，於法不合。
  四、姑且不論原告並未完成上開工作，依據民法第一百二十七條之規定，承攬人之
      報酬請求權因二年間不行使而消滅，上開協議書簽訂於八十四年十一月十二日
      ，距原告起訴之日已五年餘，從而報酬請求權已罹於時效而消滅。
參、證據：提出約定書影本一份、訊問筆錄影本三份。
丙、本院依職權調閱台灣高等法院八十八年度上易字第四七四六號詐欺事件全卷卷宗
    。
    理      由
一、原告主張：被告於八十三年間，委託原告整理、開發坐落新竹市○○○段一三九
    之八七、三八五、三七七、二四七、二四八地號等五筆土地，經原告整地完畢後
    ，兩造因是否要將土地整筆賣出，及是否要與建商合作、與何建商合作等事項分
    持不同意見，被告嗣選定與訴外人陳文吉合作，而未與原告所選定之建商合建，
    因原告對於整理被告之土地，仍有許多功勞及花費，被告並未償付，兩造於八十
    四年十一月十二日達成和解，簽訂一份協議書，被告同意給付原告因整理前述土
    地之報酬三百二十五萬元，兩造並約定被告以八百萬元之價金將其因合建所分得
    之透天別墅售予原告，原告並得將三百二十五萬元之開發報酬由價金中扣除。然
    因被告未依前述協議書履行出賣透天別墅之義務，復於八十七年六月間將該棟別
    墅出售予第三人，即屬因可歸責於債務人即被告之事由而致給付不能，原告自得
    依民法第二百五十六條規定，以本件起訴狀繕本之送達為解除買賣契約之意思表
    示。兩造間買賣房地之契約既經解除，被告即應給付原先得作為扣抵房屋價款之
    報酬金，爰依前述協議書之約定，訴請被告應給付原告三百二十五萬元，及自八
    十四年十一月十三日起至清償日止，按年息百分之五計算之利息等情。
二、被告則以：兩造於八十四年十一月十一日所訂定之協議書係約定原告需完成收回
    被告遭占用之土地、申購國有地、土地變更為建地等工作後，被告始須給付承攬
    報酬三百二十五萬元，然原告並未完成上開工作，自不得扣除三百二十五萬元之
    酬金，且被告屢次催告原告給付餘款履約，然原告均未給付餘款，因此原告主張
    有可歸責於被告之事由致給付不能而解除契約等情，於法不合，再者，依民法第
    一百二十七條之規定，承攬人之報酬請求權因二年間不行使而消滅，上開協議書
    簽訂於八十四年十一月十二日，距原告起訴之日已五年餘，報酬請求權已罹於時
    效而消滅，從而，原告之訴應予駁回等語，作為抗辯。
三、經查，被告於八十三年九月二十六日委託原告開發坐落新竹市○○○段一三九之
    八七、三八五、三七七、二四七、二四八地號等五筆土地，並委請原告處理變更
    地目、改良地形地貌、收回被占用土地、購買附近公有地等事項，復約定在前述
    土地上興建房屋，而建築方面之工程由原告監工主持等情，有被告所提約定書影
    本為證，並經被告於台灣新竹地方法院檢察署八十七年度偵字第五二五六號詐欺
    案件訊問時自承在卷（見該卷第十八頁影本），應堪信原告主張受被告委託開發
    整地一事為真實。
四、又查，兩造原約定由原告介紹之建商羅直松與被告合建，然被告之後經由他人介
    紹改與陳文吉合建，招致原告不滿等情，業經被告於本院八十七年度易字第一六
    五一號刑事案件八十八年四月九日審理期日中陳明在卷（見該卷第十三頁），而
    兩造復於八十四年十一月十二日在訴外人宋金海議員、東區調解委員會溫阿樓委
    員等調解下達成協議，協議之內容為：「一、甲方（即被告）土地被現住戶占用
    由乙方（即原告）代表甲方辦理收回土地工作。前面溫先生部分，除收回甲方土
    地外並需申購溫先生權利內之國有土地，俾利甲方使用。後面現住戶占用甲方土
    地數坪，連同砌卵石擋土牆之空地，地形狹長，授權乙方處理，使用者需付土地
    價款給甲方，其價格照公告現值加四成，土地概況如附圖。二、甲方分得合建透
    天別墅Ｂ棟一號給乙方，條件如下：房屋總價款為八百萬元，扣除甲方給乙方開
    發（「發」字誤寫為「後」）酬金三百二十五萬，其餘款計四百七十五萬，由乙
    方自籌或銀行貸款，照土地房屋買賣契約訂約，該屋過戶代書由乙方自辦。‧‧
    ‧四、未能購得市有房屋、國有土地，乙方需歸還甲方一百萬元，如因溫先生未
    達成協議之原因，則不需歸還此一百萬元。合建房屋之進度快，申購市有房屋、
    國有土地手續繁、進度慢，合建Ｂ棟一號房屋，完成使用執照、建屋測量、交屋
    前能獲公務單位之證明正進行中，表示乙方全力進行，即辦理土地房屋買賣契約
    手續，照乙方獲得開發酬金三百二十五萬元處理」，有原告所提協議書影本為證
    。又關於報酬金協議之過程，原告於前述刑事案件偵審中曾提出在八十四年九月
    十八日、八十四年十月二十日寄發被告之存證信函可供參考（見台灣新竹地方法
    院檢察署八十七年度調偵字第一０號偵查卷宗第十七頁至第二十三頁、本院八十
    七年度易字第一六五一號刑事卷宗第四十一頁至第五十一頁），由原告於存證信
    函中提及調解內容與之後於八十四年十一月十二日所簽訂協議書內容相近之程度
    以觀，可知兩造自八十四年一月二十四日即透過東區調解委員會進行調解，且陳
    文吉對此事件介入極深，報酬金之多寡在訂定本件協議書以前已由較高之數額調
    降為三百二十五萬元，僅係未以書面方式表示，原告為促使被告出面解決爭端，
    方以存證信函向被告表示希望雙方停止爭執，互相讓步，徹底解決糾紛，因此兩
    造始於八十四年十一月十二日訂定前述協議書。準此，本件協議書並非僅在規範
    兩造從八十四年十一月十二日起之權利義務，而含有解決以前所生爭執之意義，
    從而，協議書內容所載三百二十五萬元之開發報酬，當然不僅只涵蓋本件協議書
    第一項所載事項之範疇，且本件協議書第四項針對原告未能完成第一項所定購得
    市有房屋、國有土地等事項已明確規範報酬之範圍為一百萬元，從而，三百二十
    五萬元之報酬金顯已包括兩造於八十三年間簽訂約定書所涉權利義務事項之總結
    。再由兩造所定協議書第二項及第四項之文義觀之，兩造就被告因合建分得透天
    別墅Ｂ棟一號已成立買賣契約，約定以八百萬元為總價，並賦予原告即時得自價
    金中扣除三百二十五萬開發報酬之權利，否則為何於第四項列出未能在原告購得
    市有房屋、國有土地時，必須「歸還」一百萬元之規定，顯然兩造當時已將部分
    事項若未能完成應如何解決之方式，納入考量之因素，而預設前述歸還一百萬元
    之規定，是兩造於簽訂本件協議書時，就原告對被告開發報酬金三百二十五萬元
    之請求權，除了將來可能歸還一百萬元外，對於權利得行使之時間及範圍並無任
    何保留及限制，從而，原告主張被告於訂約當時即同意給付原告三百二十五萬元
    之開發報酬等語，應堪採信。被告雖辯稱原告所承攬之事項並未完成，不得請求
    報酬等語，然查，兩造於八十三年間所訂定約定書之性質究屬承攬、委任，或混
    合二種契約之性質，固有疑義，但重點應在於兩造已於八十四年十一月十二日為
    解決先前之糾紛，訂定協議書規範雙方之權利義務關係，且就原告所得開發報酬
    金之數額及給付方式已作明確之處理，無論兩造先前約定事項及八十四年間所定
    協議書之法律屬性為何，基於契約自由原則，雙方就先前之權利義務，即應受本
    件協議書規範，兩造亦應尊重該協議書對於報酬金處理之約定。從而，被告辯稱
    所承攬工作並未完成，不得請求給付報酬，即無足採。
五、再查，被告雖已於八十五年十一月十八日收受原告所交付二十萬元房屋款，但嗣
    於八十七年七、八月間將前述Ｂ棟一號之別墅出賣給第三人之事實，業經被告於
    台灣新竹地方法院八十七年度偵字第五二七六號詐欺一案中供承明確（見該卷第
    十八頁至第十九頁），並有收據影本一紙附於該偵查卷宗內可參（見該卷第八頁
    ），被告對此辯稱因多次催告原告繳納價金未獲置理，始將房屋出售給他人，並
    於刑事案件審理中聲請訊問證人陳文吉、彭文耀以資證明，而證人陳文吉、彭文
    耀在台灣高等法院八十八年度上易字第四七四六號刑事案件審理中雖於八十八年
    十一月二十二日審理時分別證稱，「乙○○有一塊地交與我公司蓋房子，並簽協
    議，此時甲○出現，說此地是他開發的，因有部分公有地未解決，我知道乙○○
    有催告甲○，一次在我辦公室，之後有無催告我就不知道」、「乙○○在八十六
    年四月份有來公司打電話催告一次給甲○，他們之間事情我不清楚」等語（見該
    卷二十七頁），然因兩造間初次之約定書係因陳文吉之介入始生變數，陳文吉與
    被告共同合建，以取代原告之地位，從而陳文吉對於兩造間之爭執自有相當程度
    之利害關係，而與被告處於利害衝突之地位，其證言之真實性即存有疑問，又彭
    文耀自承不清楚兩造之事，被告在彭文耀辦公室究竟與何人通話，通話之內容為
    何，絕大部分均需透過通話者轉述，對於通話內容並未能有精確性之掌握，況且
    兩造間糾紛事項甚多，自難單憑在旁傾聽被告談話即能有清楚之認識，是以尚難
    僅憑前述證人之證詞，即作為有利於被告之認定，是被告前述辯詞即不足可採。
    按因可歸責於債務人之事由，致給付不能者，債權人得請求賠償損害。又債權人
    於有第二百二十六條之情形時，得解除其契約。民法第二百二十六條第一項、第
    二百五十六條分別定有明文。被告在收受原告買賣價款二十萬後復將前述別墅出
    賣予第三人，顯然無法再履行兩造間之買賣契約而陷於給付不能，此事由當可歸
    責於原告，是以，原告以起訴狀繕本之送達向被告解除買賣契約，自屬合法，被
    告抗辯原告解除買賣契約並不合法等情，尚不足採。
六、兩造解除買賣契約後，原告即無需給付買賣價金予被告，又依據本件協議書第二
    項之約定，被告應給付原告三百二十五萬元之報酬金，因該部分開發報酬金之債
    權尚未經原告向被告表示與買賣價金之債權抵銷，因此被告仍負有給付上述報酬
    金之義務。被告雖再辯稱原告之請求權基礎已罹於承攬報酬之二年時效而消滅，
    然因本件協議書係就兩造經由第三人之協調，就先前之爭執互相讓步以求解決，
    並無法定性為承攬契約，自無從適用承攬報酬請求權之短期消滅時效，從而，被
    告此部分辯解，亦不足採。又遲延之債務，以支付金錢為標的者，債權人得請求
    依法定利率計算之遲延利息。民法第二百三十三條第一項前段定有明文。原告雖
    在簽訂本件協議書當時即得對被告行使權利，然被告應在經原告催告後仍未為履
    行時始得認為已經遲延，本件原告係以起訴狀繕本之送達對被告為解除買賣契約
    之意思表示，並請求給付三百二十五萬元之報酬，因此被告應自收受起訴狀繕本
    翌日起，方陷於給付遲延。從而，原告訴請被告給付三百二十五萬元，及自起訴
    狀送達被告翌日即九十年八月十七日起至清償日止，按年息百分之五計算之法定
    遲延利息，為有理由，逾此部分即屬無據，應予駁回。又兩造陳明願供擔保，聲
    請宣告假執行或免為假執行，經核原告勝訴部分，合於法律規定，爰分別酌定相
    當之擔保金額宣告之；原告其餘假執行之聲請，因訴之駁回而失所依據，不予准
    許。
七、至於被告是否得依本件協議書第四條約定請求原告歸還一百萬元，因未經被告為
    抵銷之抗辯，本院自無從對此加以審酌。本案判決之基礎已臻明確，兩造其餘攻
    擊防禦方法及舉證，核與判決無影響，爰不另一一論述，併此敘明。
八、結論：原告之訴為一部有理由，一部無理由，依民事訴訟法第七十九條但書、第
    三百九十條第二項、第三百九十二條，判決如主文。
中      華      民      國    九十      年      十      月    三十一    日
                                  臺灣新竹地方法院民事第二庭
~B法      官  雷雅雯
右為正本係照原本作成。
如對本判決上訴，須於判決送達後廿日內向本院提出上訴狀。
~B法院書記官  洪儷容
中      華      民      國    九十      年      十      月    三十一    日


司法院資訊處製作；財團法人民間司法改革基金會備份。
